臺北高等行政法院判決　　　　　　　　　　　　　　八十九年度訴字第二九六五號
　　　　　　　　　　　　　　　.
　　原　　　告　甲○○
　　訴訟代理人　丁○○
　　被　　　告　經濟部智慧財產局
　　代　表　人　陳明邦（局長）
　　訴訟代理人　戊○○
　　　　　　　　丙○○
　　　　　　　　己○○
　　參　加　人　乙○○
右當事人間因新型專利舉發事件，原告不服行政院中華民國八十九年十月五日台八十
九訴字第二九二一四號再訴願決定，提起行政訴訟，本院依職權裁定命參加人參加訴
訟後，判決如左：
　　主  文
原告之訴駁回。
訴訟費用由原告負擔。
　　事  實
一、事實概要：參加人之前手彭裕宏於民國八十五年四月二十六日以其「電動健康步
    道機追加一」係以一本體框為座體，本體框周圍形成外殼，座體內部設有減速馬
    達及複數組滾輪，滾輪一側連設齒輪，外部繞覆寬幅皮帶，寬幅皮帶設有複數顆
    按摩珠，特徵在於複數組滾輪間之輪距採不等距排列，滾輪之齒輪與減速馬達跨
    接有鍊條，減速馬達直接帶動鍊條同步驅動複數組滾輪產生同一方向之轉動；按
    摩珠與寬幅皮帶為一體成形，各按摩珠依寬幅皮帶之縱軸方向以斜向夾角配置，
    奇數列與偶數列交錯排列設計，並以中間為界，右半部為右斜向分布，左半部以
    左斜向分布，左、右半部每一橫向直線上僅有一顆按摩珠中心點於線上；本體框
    前半部中央處向上伸出一支撐架，支撐架頂端設有控制器，控制器下方設有ㄇ形
    扶手架，扶手架兩邊末端接設呈圓弧狀彎曲之把手，本體框尾部兩側延伸出兩支
    撐柱，連接於扶手架末端，用以支撐向後延伸之扶手架等情，向被告（八十八年
    一月二十六日改制前為經濟部中央標準局）申請新型專利，作為其第00000
    000號新型專利案之追加專利，旋申准將本案申請權讓與參加人，經被告編為
    第00000000追加一號審查，准予專利，於公告期滿審查確定後，在原發
    給新型第一○五五九九號專利證書上加註第一追加專利權期間自八十六年一月一
    日起（下稱本案）。嗣原告以本案結構特徵於申請前已揭示於其第000000
    00號「腳底按摩跑步機之改良構造」新型專利案及一九八八年版之台灣採購指
    南雜誌（下稱引證一、二），且未具增進功效，不具新穎性及進步性，有違專利
    法第九十七條、第九十八條第一項第一款、第二款及第二項規定云云，對之提出
    舉發。案經被告審查，為舉發不成立之審定，發給八十八年十一月一日智專（九
    ）○五○四一字第一三九八二五號專利舉發審定書。原告不服，循序提起一再訴
    願，均遭決定駁回，遂提起行政訴訟。
二、兩造聲明：
　(一)原告聲明：再訴願決定、訴願決定及原處分均撤銷。
　(二)被告聲明：駁回原告之訴。
三、兩造之爭點：本案之結構特徵是否已為引證一、二所揭露而不具有新穎性及進步
    性？
  (一)原告主張之理由：
    1.引證一申請專利範圍係揭露其輔助轉軸之設置區段間係形成有「一個或一個以
      上之較大間隙」，故其輔助轉軸設置區段間自包含可同時設置多個較大之間隙
      者，且並未進一步對該間距之大小作出任何之限制界定，所以當同時具有數個
      較大之間隙時，則該等較大間隙彼此間亦應當包含不等間距之可能狀況。而本
      案界定其輪距容許之實施誤差範圍係為正負二公分，因而在該容許誤差之狀況
      下，亦可能發生所有輪距均大致相等之情況。
    2.專利說明書之圖式乃僅係用以示意該創作之構造組成狀況及其可能之實施狀況
      ，被告卻以該示意圖認定引證一會令跑步機使用者站立不穩容易滑倒，實有可
      議，以一個專業運動器材製造者而言，絕不可能作出會令跑步機者使用站立不
      穩致滑倒之構造物。
　　3.引證一之構造技術係藉助較大之輔助轉軸間距，俾使用者於跑步機上跑步時，
      其腳掌之部分面積得以配合其所設之按摩跑帶向下陷，進而達到較佳之按摩功
      效，本案之構造技術完全與引證一相同，自難謂具有創作性。
    4.引證一所設不同大小按摩珠乃完全針對正常人腳底板之凹陷構造所設計而成，
      該大小不同之按摩珠係可提供腳底板極佳之壓觸功能，但本案對於利用按摩珠
      採右斜向及左斜向呈夾角狀排列之設計方式，並無任何實驗數據證明其可令使
      用者踩踏於寬幅皮帶上時具有較佳於習用構造之按摩效果，且本案相同大小之
      按摩珠可能無法提供腳底板較佳之接觸功能。被告反指引證一無法提供較佳按
      摩效果，不無可議。
　　5.引證二雖僅有外觀而無內部構造之揭露，但仍可證明本案按摩跑帶並不具有任
      何可作為創作特徵之要件。本案所示按摩珠之排列狀況類似引證二所示按摩珠
      之排列方式，故本案將該按摩珠之排列方式作為其創作特徵，自有可議之處。
　(二)被告主張之理由：
    1.經審酌引證一圖式第二圖或第四圖以分割線表示，是以典型圖示方式表達，並
      未表達出較大間隙輪距之變化情況，由其文意及其圖式可得而知，引證一係於
      系列相同距間之輔助轉軸間形成有較大之間隙，基本上相鄰輔助轉軸之間距仍
      然相等，而相鄰系列輔助轉軸間形成有較大間隙；本案申請專利範圍第三項說
      明複數組滾輪輪距變化情形，各滾輪輪距複數組尺寸各加減二公分，可形成多
      種輪距變化，故兩者之構造並不相同。
    2.引證一採用滾輪之間較大之間隙以達成按摩效果，會使得跑步機者站立不穩容
      易滑倒，而本案採用各相鄰滾輪之不同輪距及按摩珠採右斜向及左斜向之排列
      ，使得按摩珠會隨著滾輪轉動產生不同程度的凹陷，而對腳底產生深淺不同之
      按摩效果，故本案以改變按摩珠之位置及相對距離產生多向壓迫達到指壓效果
      與引證一有所不同。
    3.本案按摩珠大小相同，奇、偶數排係呈交錯排列，並以中間為界，左、右半部
      之各排按摩珠與寬幅皮帶縱軸呈夾角狀傾斜，每一橫向直線上僅有一顆按摩珠
      之中心點於線上，引證一則在同一排或同一列之按摩珠大小不一，其奇、偶數
      排之按摩珠未形成交錯排列，各排按摩珠呈水平狀，並未形成夾角，且按摩珠
      中心點均位於每一橫向直線上，二者按摩珠之排列設計明顯不同。
    4.引證一並未揭露本案之結構特徵，且本案利用按摩珠呈夾角狀排列，使同一橫
      向直線上僅具有一按摩珠之特殊設計，當使用者踩踏於寬幅皮帶上時，每一個
      按摩珠均可逐一接觸到腳底板，令使用者能感受每一顆按摩珠之按摩效果，反
      觀引證一同排之按摩珠位於同一橫線上，且按摩珠大、小不一，同排按摩珠中
      僅較高之按摩珠可接觸到腳底板，無法令使用者感受每一按摩珠之按摩效果，
      二者顯屬不同創作。且引證一審定公告日晚於本案申請日，非屬本案申請前之
      既有技術，尚難據以主張本案不具進步性。
    5.引證二為一九八八年台灣採購指南雜誌，僅揭示跑步機之外觀，無法得知其寬
      幅皮帶內之結構，且其同一排之按摩珠與滾輪縱向係呈平行排列，與本案各排
      按摩珠與寬幅皮帶縱軸呈夾角狀傾斜者不同；其在同一橫線上具有眾多之按摩
      珠中心點，與本案在每一橫線上僅有按摩珠中心點者亦異；其滾輪排列及按摩
      珠之設計皆與本案不同，並未揭露本案之結構特徵。
    6.本案各相鄰滾輪之輪距不同，當使用者站立於寬幅皮帶上時，按摩珠會隨著滾
      輪轉動產生不同程度之凹陷，對腳底板產生深淺不同之按摩效果，亦可對平常
      不易按摩到之腳底板內凹部進行按摩，並藉此使按摩珠之位置及夾角不同，產
      生模擬按、揉、捏之按摩作用，引證二並無相同之設計，自不具此作用。
    7.本案利用按摩珠呈夾角狀排列之特殊設計，令使用者踩踏於寬幅皮帶上時可感
      受每一顆按摩效果，而引證二按摩珠之排列係採一般步道機之設計，並無特殊
      之處。
  (三)參加人未於言詞辯論期日到場，亦未提出書狀作何聲明陳述。
　　理  由
一、按稱新型者，謂對物品之形狀、構造或裝置之創作或改良，為專利法第九十七條
    所明規定。又核准專利之新型，任何人認有違反專利法第九十七條至第九十九條
    規定，應撤銷其新型專利權者，依同法第一百零五條準用第七十二條第一項規定
    ，得附具證據向專利專責機關舉發之；從而有無應撤銷其新型專利權之情事，依
    法應由舉發人附具證據供查。
二、本件原告以本案結構特徵於申請前已揭示於其第00000000號「腳底按摩
    跑步機之改良構造」新型專利案及一九八八年版之台灣採購指南雜誌（引證一、
    二），不具新穎性及進步性，對之提出舉發。案經被告審查，以引證一係於八十
    五年一月三日申請，同年九月二十一日審定公告，其公告在本案申請日八十五年
    四月二十六日之後，僅得據以審究本案之新穎性，尚難主張其不具進步性。本案
    於本體框內設有系列之複數組滾輪，複數組滾輪同側設有可供減速馬達利用鏈條
    驅動之齒輪，複數組滾輪外部繞覆有一具按摩珠之寬幅皮帶，乃一般電動步道機
    之基本構成。本案各滾輪之輪距係呈不等距排列，每一滾輪與相鄰滾輪間之間距
    不同，並於申請專利範圍第三項明確界定各滾輪間之輪距，而引證一輔助轉軸之
    設置區段間係形成有一個或一個以上之較大間隙，其第二圖實施例揭示在每四支
    等距之輔助轉軸與另四支等距之輔助轉軸間形成較大之間隙，可知其相鄰輔助轉
    軸之間距仍然相等，僅於相鄰系列輔助轉軸間形成有較大間隙，與本案每一滾輪
    與相鄰滾輪之輪距均不同者顯有差異；本案按摩珠大小相同，奇、偶數排係呈交
    錯排列，並以中間為界，左、右半部之各排按摩珠與寬幅皮帶縱軸呈夾角狀傾斜
    ，每一橫向直線上僅有一顆按摩珠之中心點於線上，引證一則在同一排或同一列
    之按摩珠大小不一，其奇、偶數排之按摩珠未形成交錯排列，各排按摩珠呈水平
    狀，並未形成夾角，且按摩珠中心點均位於每一橫向直線上，二者按摩珠之排列
    設計明顯不同。引證一並未揭露本案之結構特徵，且本案利用按摩珠呈夾角狀排
    列，使同一橫向直線上僅具有一按摩珠之特殊設計，當使用者踩踏於寬幅皮帶上
    時，每一個按摩珠均可逐一接觸到腳底板，令使用者能感受每一顆按摩珠之按摩
    效果，反觀引證一同排之按摩珠係位於同一橫線上，且按摩珠大、小不一，同排
    按摩珠中僅較高之按摩珠可接觸到腳底板，無法令使用者感受每一按摩珠之按摩
    效果，二者顯屬不同創作。至於引證二則僅揭示跑步機之外觀，無法得知其寬幅
    皮帶內之結構，且其同一排之按摩珠與滾輪縱向係呈平行排列，與本案各排按摩
    珠與寬幅皮帶縱軸呈夾角狀傾斜者不同，其在同一橫線上具有眾多之按摩珠中心
    點，與本案在每一橫線上僅有一按摩珠中心點者亦異，其滾輪排列及按摩珠之設
    計皆與本案不同，並未揭露本案之結構特徵，且本案各相鄰滾輪之輪距不同，當
    使用者站立於寬幅皮帶上時，按摩珠會隨著滾輪轉動產生不同程度之凹陷，對腳
    底板產生深淺不同之按摩效果，亦可對平常不易按摩到之腳底板內凹部進行按摩
    ，並藉此使按摩珠之位置及夾角不同，產生模擬按、揉、捏之按摩作用，引證二
    並無與本案相同之設計，自不具此作用，本案利用按摩珠呈夾角狀排列之特殊設
    計，令使用者踩踏於寬幅皮帶上時可感受每一顆按摩珠之按摩效果，而引證二按
    摩珠之排列係採一般步道機之設計，並無特殊之處，本案按摩效果確較引證二為
    佳，具有增進功效。本案無違專利法第九十七條、第九十八條第一項第一款、第
    二款及第二項規定，為舉發不成立之審定，經核並無不合。
三、原告雖主張引證一已揭露其輔助轉軸設置區段間係具有一個或一個以上之較大間
    距，且未對該大小之間距加以界定係屬相等或不等者，其構造技術係藉助較大之
    輔助轉軸間距，俾使用者於跑步機上跑步時，其腳掌之部分面積得以配合其所設
    之按摩跑帶向下陷，進而達到較佳之按摩功效，本案之構造技術完全與引證一相
    同，難謂具有新穎創作性；引證二雖僅有外觀而無內部構造之揭露，但仍可證明
    本案按摩跑帶並不具有任何可作為創作特徵之要件，且本案所示按摩珠之排列狀
    況類似引證二所示按摩珠之排列方式，故本案將該按摩珠之排列方式作為其創作
    特徵，自有可議云云。惟查：
  (一)新型專利權範圍，以說明書所載之申請專利範圍為準，必要時，得審酌說明書及
    圖式。經審酌引證一圖式第二圖或第四圖以分割線表示，是以典型圖示方式表達
    ，並未表達出較大間隙輪距之變化情況，由其文意及其圖式可知，引證一係於系
    列相同間距之輔助轉軸間形成較大之間隙，基本上其相鄰輔助轉軸之間距仍然相
    等，而本案複數組滾輪間之輪距採不等距排列，每一滾輪與相鄰滾輪間之間距不
    一，二者構造並不相同。又引證一採用滾輪間較大之間隙以達成按摩效果，本案
    則採用各相鄰滾輪之不同輪距及按摩珠採左、右斜向之排列，使按摩珠隨著滾輪
    轉動產生不同程度之凹陷，對腳底產生深淺不同之按摩效果，其改變按摩珠之位
    置及相對距離產生多向壓迫達到指壓效果，與引證一亦不同。另本案之按摩珠大
    小相同，奇、偶數排係呈交錯排列，並以中間為界，左、右半部之各排按摩珠與
    寬幅皮帶縱軸呈夾角狀傾斜，每一橫向直線上僅有一顆按摩珠之中心點於線上，
    引證一則在同一排或同一列之按摩珠大小不一，其奇、偶數排之按摩珠未形成交
    錯排列，各排按摩珠呈水平狀，並未形成夾角，且按摩珠中心點均位於每一橫向
    直線上，二者按摩珠之排列設計明顯不同，引證一並未揭露本案結構特徵，二者
    顯屬不同之創作，自難認本案不具新穎性。而引證一審定公告日晚於本案申請日
    ，非屬本案申請前之既有技術，亦不足以為本案不具進步性之論據。
  (二)引證二僅揭示產品外觀，並無內部詳細構造之揭露，無法與本案構造特徵比較，
    至於原告自行繪製引證二按摩跑帶之按摩珠排列方式示意圖，不足採據，均難認
    為已揭露本案之結構特徵。
  (三)況本案由訴願機關經濟部送請財團法人工業技術研究院機械工業研究所審查結果
    ，亦認引證一係在主動轉軸與被動轉軸間所設輔助轉軸之設置區段間形成有一個
    或一個以上較大之間隙，於按摩跑帶表面散佈設有不同形狀、高度之按摩凸塊，
    當使用者於按摩跑帶上運動時，其腳底藉按摩凸塊以獲致剛性按摩功能，當腳掌
    壓入前述間隙時，因按摩跑帶之下陷，使按摩凸塊與腳底貼合，獲致腳底軟性按
    摩功能，其與本案複數組滾輪間之輪距採不等距排列及按摩珠採左、右斜向分佈
    ，以改變按摩珠之位置及相對距離，產生步向壓迫達到按壓效果之構造及功效不
    同，引證一因採用滾輪間較大之間隙以達成按摩效果，會使跑步者站立不穩容易
    滑倒，有審查意見書在訴願卷可稽，其屬專家於專業領域所為判斷，自堪採擇，
    原告主張均無可取。
  (四)從而原處分以本案並未違反專利法第九十七條、第九十八條第一項第一款、第二
    款及第二項規定，為舉發不成立之審定，一再訴願決定遞予維持，均無違誤，原
    告徒執前詞，聲請撤銷，為無理由，應予駁回。
四、據上論結，本件原告之訴為無理由，爰依行政訴訟法第九十八條第三項前段，判
    決如主文。
中　　華　　民　　國　　九十一　　　年　　　  四　　　　月　　十一　　　日
                 臺 北 高 等 行 政 法 院   第 一 庭
                                審 判 長 法  官　鄭 忠 仁
                                         法  官　林 育 如
                                         法  官　楊 莉 莉
右為正本係照原本作成。
如不服本判決，應於送達後二十日內，向本院提出上訴狀並表明上訴理由，如於本判
決宣示後送達前提起上訴者，應於判決送達後二十日內補提上訴理由書（須按他造人
數附繕本）。
中　　華　　民　　國　　九十一　　　年　　　  四　　　　月　　十一　　　日
            　　　　　　　　　　 　      書記官  黃 舜 民
